【裁判字號】    94,金,9
【裁判日期】    951031
【裁判案由】    返還融資款項
【裁判全文】
臺灣板橋地方法院民事判決                 94年度金字第9號
原      告  日盛證券股份有限公司
法定代理人  庚○○
訴訟代理人  乙○○
            辛○○
            己○
被      告  丁○○
訴訟代理人  吳錫欽律師
被      告  甲○○
            戊○○
            壬○○
訴訟代理人  蕭壬宏律師
上列當事人間請求返還融資款項事件，經本院於民國95年10月26
日言詞辯論終結，判決如下：
    主  文
被告甲○○應給付原告新台幣玖佰玖拾萬貳仟元，及自民國九十
四年一月二十九日起至清償日止按年息百分之五計算之利息。
原告其餘先位之訴駁回。
訴訟費用由被告甲○○負擔。
本判決第一項於原告以新台幣參佰參拾壹萬元為被告甲○○供擔
保後，得假執行；但被告甲○○如以新台幣玖佰玖拾萬貳仟元為
原告預供擔保後，得免假執行。
原告其餘假執行之聲請駁回。
    事實及理由
壹、程序部分：
一、按訴狀送達後，原告不得將原訴變更或追加他訴，但請求之
    基礎事實同一者、或不甚礙被告之防禦及訴訟之終結者，不
    在此限，民事訴訟法第255 條第1 項第7 款定有明文。查原
    告提起本件訴訟，據其於民國94年5 月12日所提出之準備書
    狀記載，係請求被告丁○○、甲○○連帶給付新台幣（下同
    ）990 萬2 千元，及如準備書狀附表所示之利息，嗣原告雖
    於94年8 月26日追加戊○○、壬○○為被告，請求被告丁○○、甲○○、戊○○、壬○○連帶給付990 萬2 千元，及如
    準備書狀所示之利息，並於95年6 月5 日具陳變更聲明，就
    先位之訴部分，請求被告丁○○、甲○○連帶給付990 萬2
    千元，及如準備書狀附表所示之利息，就備位之訴部分請求
    請求被告戊○○、壬○○連帶給付990 萬2 千元，及如準備
    書狀附表所示之利息，惟請求之基礎事實同一，且不甚礙被
    告之防禦及訴訟之終結，核與前揭規定相符，應予准許，合
    先敘明。
二、復按被告有二人以上，於同一訴訟程序被訴，原告考慮其於
    先位被告之訴為無理由時，始請求對備位被告之訴為裁判，
    此即為複數被告之主觀的預備訴之合併，此種主觀的預備訴
    之合併，雖其先、備位之訴之訴訟標的不同，然二者在訴訟
    上之攻擊防禦方法如得相互為用，且不致延滯訴訟程序之進
    行，苟使備位訴訟之當事人有充分攻防之機會，且未使其於
    訴訟程序上處於更不利之地位，既可避免判裁兩歧，且可兼
    收訴訟經濟之效，對備位訴訟之當事人亦無不利益可言，自
    為法之所許，法理至明。經查據原告於94年8 月26日所提出
    之追加被告狀之記載，係請求被告壬○○與其餘被告連帶給
    付原告990 萬2 千元，及如準備書狀所附附表計算之利息，
    嗣於95年5 日具狀對於被告壬○○變更聲明為：「備位訴之
    聲明：被告戊○○、壬○○應連帶給付原告990 萬千元，及
    如準備書狀所附附表計算之利息」，雖原告將對於被告壬○○之訴變更為預備的主觀訴之合併之備位之訴，然被告壬○○仍有充分之攻防機會，且未使被告壬○○於訴訟程序上處
    於更不利之地位，揆諸前揭說明，於法並無不合。被告壬○○雖抗辯：伊並不同意原告將伊列為預備之訴之被告，原告
    所提之預備之訴不合法云云。惟按訴之變更，除原告特別聲
    明變更之新訴不被准許，即不再請求就原有之訴裁判，可認
    為原有之訴已經撤回外，應認係以變更後之新訴合法為原有
    之訴撤回之停止條件，如新訴不合法，仍應就原告之訴為辯
    論與裁判。因此，如認原告備位之訴不合法，縱使本院就先
    位之訴為原告全部或部分勝訴之判決，仍須就被告壬○○應
    與其他被告負連帶賠償責任部分為審理與裁判，除與原告之
    起訴目的不符外，且浪費司法資源，並使被告壬○○於訴訟
    程序上處於更不利之地位，顯非屬的論。核被告壬○○此部
    分之抗辯，並不可採。
貳、實體部分：
一、原告起訴主張：
  (一)緣被告林宗霖於民國93年3 月22日開立證券交易帳戶，帳號
    ：2415-9，並於93年5 月18日授權被告甲○○代理其為申購
    暨買賣有價證券、辦理交割（結付結算）及其他相關之行為
    ，被告甲○○並承諾就受任事務願對原告負連帶賠償責任。
  (二)被告甲○○自93年8 月2 日起至93年10月26日止，陸續委託
    原告土城分公司融資買進洪氏英股票共計1,262 張，融資金
    額計新台幣（下同）99萬2,000 元，嗣於93年11月16日其信
    用交易帳戶擔保維持率不足，經原告通知補繳差額而未補繳
    ，因洪氏英股票自93年11月起連續重挫跌停，財團法人中華
    民國證券櫃檯買賣中心並於93年12月20日公告，洪氏英股票
    於94年1 月29日起終止買賣，致原告無法處分該等洪氏英股
    票取償。
  (三)縱認上開開戶文件非被告丁○○所簽署，但被告丁○○事後
    簽署確認書（詳原證4）， 已對該開戶行為表示承認，依民
    法第170 條第1 項規定，對其仍生效力。再者，被告丁○○
    事後願意簽署確認書，且其帳戶93年7 、8 、10月交易金額
    逾5,000 萬元，原告依法規規定以雙掛號寄送對帳單予被告
    丁○○，由其確認交易無誤後，將確認單寄回予原告（詳原
    證5）， 可以證明被告丁○○對此知情，但從未向原告表示
    反對，依民法第169 條規定，應負表見代理人責任。
  (四)被告戊○○係被告丁○○之營業員，於94年8 月18日出庭作
    證時自認，被告丁○○之開戶契約及授權書係由戊○○及壬○○所偽造，按被告戊○○、壬○○偽造開戶契約及授權書
    之行為，致原告受有洪氏英股票之融資款之損失間，有相當
    之因果關係，依民法第185條規定，應負連帶賠償責任。
  (五)為此，依據侵權行為之法律關係，提起先位之訴，請求被
    告丁○○、甲○○連帶給付990 萬2,000 元，及如準備書狀
    附表所示之利息，並陳明願供擔保請准宣告假執行；提起
    備位之訴，請求戊○○、壬○○連帶給付990 萬2,000 元，
    及如準備書狀附表所示之利息，並陳明願供擔保請准宣告假
    執行。
二、被告則抗辯：
  壹、丁○○部分：
  (一)被告丁○○從未作過證券交易，亦未到原告公司土城分公司
    開立帳號4215-9之證券交易戶，且被告丁○○自93年2 月起
    至7 月間均在軍中服役，而93年3 月22日係星期一，非例假
    日，被告丁○○不可能至原告土城分鈆司辦理開戶手續。又
    被告丁○○亦未於93年5 月18日授權被告甲○○代理申購暨
    買賣有價證券、辦理交割及其他相關之行為，則原告公司之
    損害，既非出自被告丁○○之授權委託，被告丁○○自無須
    負責。
  (二)系爭開戶帳戶係由被告戊○○冒名開立，並偽造授權書借予
    自稱甲○○之人下單，原告公司於93年11月8 日發現違約交
    割後，即於93年11月19日與被告楊秀卿簽下扣款協議書，惟
    原告不甘損失，仍強迫被告戊○○邀丁○○於93年11月27日
    至原告公司解決，被告丁○○到原告公司時即已陳明系爭開
    戶帳戶並非本人開立，亦未授權被告甲○○下單，然原告告
    知被告丁○○，如被告丁○○不承認開戶及授權，公司即會
    對被告楊秀卿不利，且原告要針對的是下單人甲○○，不是
    被告丁○○，被告丁○○陷於錯誤始簽署確認書。被告丁○○乃於  鈞院94年8 月14日審理時當庭撤銷簽署確認書之意
    思表示。
  (三)為此，請求駁回原告之訴及其假執行之聲請，並陳明如受不
    利判決，願供擔保請准宣告免假執行。
  貳、被告甲○○部分：
  (一)被告甲○○有借資料給洪登順作股票買賣，那時洪登順叫被
    告甲○○開戶，由被告甲○○直接下單，但事後被告甲○○
    並沒有直接下單，給誰下單被告甲○○也不清楚，因為被告
    甲○○信賴洪登順（詳本院95年3 月23日言詞辯論筆錄），
    但被告甲○○並未受丁○○之委託而下單。
  (二)被告戊○○於94年8 月18日開庭時自認被告丁○○之開戶契
    約與授權書，係由被告戊○○與壬○○所偽造，且被告甲○○與丁○○素未認識，亦無金錢往來。
  (三)系爭股票買賣授權書並非被告甲○○所簽署，而係他人冒名
    偽造。至於原告所述之被告簽名及印鑑相符，乃係前面開戶
    簽名及用印偽造，其後交割帳戶簽名及印鑑相符，因為同一
    偽造之情事。
  (四)原告於95年月16日所提的辯論意旨狀，有斷章取義並誘導利
    用被告甲○○不知本案情況下，讓被告甲○○認為是甲○○
    本人開立戶頭進出買賣股票。
  (五)為此，請求駁回原告之訴及其假執行之聲請，並陳明如受不
    利判決，願供擔保請准宣告免假執行。
  參、被告壬○○部分：
  (一)系爭開戶資料係由被告戊○○辦理，被告戊○○開立系爭帳
    戶時，向被告壬○○表示，因原告公司辦理開戶競賽，其為
    衝業績，經過其弟丁○○之同意開立系爭帳戶，而該帳戶係
    被告戊○○自己使用，因被告丁○○係居住於貢寮鄉，無法
    親自簽名，遂授權被告戊○○辦理，被告戊○○乃央求被告
    壬○○於開戶文件上簽署「丁○○」，被告壬○○始於系爭
    開戶文件上簽署「丁○○」之簽名，並非故意偽造「丁○○
    」之簽名。
  (二)原告所受之損害，係因被告戊○○將系爭丁○○之帳戶借予
    被告甲○○買入洪氏英股票後，因洪氏英股票下市所致，並
    非因被告壬○○簽名於系爭開戶契約後，即造成原告公司產
    生虧損，則原告之損害與被告壬○○之行為間，並無相當因
    果關係存在。
  (三)本件原告公司知情並容認系爭丁○○開戶契約並非本人親自
    到場辦理，而原告公司知情並容許被告戊○○代其弟丁○○
    開立系爭帳戶，違反證券商管理規則第37條第1 項第12款規
    定，則原告公司為行使基於侵權行為之損害賠償請求權，有
    主張自己不法之情事時，應適用民法第180 條第4 款本文之
    規定，認為不得請求賠償。
  (四)為此，請求駁回原告之訴及其假執行之聲請，並陳明如受不
    利判決，願供擔保請准宣告免假執行。
  肆、被告戊○○部分：
  (一)被告戊○○當初簽扣款協議書時係遭協迫，已經被原告公司
    扣了1 年多，又有關於用人頭買賣股票部分，被告戊○○已
    經向檢察署自首，且原告公司對於被告戊○○用人頭買賣股
    票早已知情。
  (二)為此，請求駁回原告之訴及其假執行之聲請。
三、原告請求被告丁○○賠償部分：
  (一)按私文書應由舉證人證其真正，但他造於其真正無爭執者，
    不在此限，民事訴訟法第357 條定有明文。原告雖主張：被
    告丁○○於93年3 月22日開立證券交易帳戶，並於93年5 月
    18日授權被告甲○○代理其為證券申購暨買賣有價證券、辦
    理交割（結付結算）及其他相關之行為云云，並提出開戶契
    約與授權書各1 件為證，惟被告丁○○否認上開開戶契約與
    授權書上簽名之真正，原告復未能舉證以實其說，核原告此
    部分之主張，已屬不足採信。況被告戊○○於本院94年8 月
    18日審理時已陳稱：開戶基本資料表上的簽名是已經離職的
    同事（即被告壬○○）寫的，其他的是我寫的，被告丁○○
    本人沒有到公司開戶，因為當時要辦所得稅，丁○○是我撫
    養的親屬，所以我有他的身分資料等語，被告壬○○亦於95
    年3 月23日具狀陳稱：開戶文件上「丁○○」的簽名係被告
    壬○○所簽等語，茍上開開戶資料之簽名係被告丁○○親自
    簽署，斷無除被告戊○○（乃被告丁○○之姊）外，甚至連
    被告壬○○（乃被告戊○○之同意）均甘冒可能涉犯偽造署
    押之罪嫌，而於本院審理時為不實陳述之理。自堪認系爭開
    戶文件並非被告丁○○親自簽署。
  (二)復按民法第169 條所謂知他人表示為其代理人而不為反對之
    表示者，以本人實際知其事實為前提，其主張本人知此事實
    者，應負舉證之責，最高法院第68年度第1081號判例著有明
    文。原告雖主張：原告於93年7 、8 、10日間曾以雙掛號寄
    送對帳單予被告丁○○，被告丁○○從未異議，自應依民法
    第169 條規定負代見代理責任云云。惟查系爭對帳單上並未
    記載被告甲○○有代理楊宗慶下單之事實，則被告丁○○對
    於對帳單保持緘默，尚不足以令人誤認被告甲○○有權代理
    被告丁○○下單，況原告對於被告林宗霖何以透過對帳單之
    寄送即可知悉被告甲○○有代理下單之事實，亦未舉證以實
    其說，自難認被告丁○○須負表見代理之責。
  (三)原告雖主張：被告丁○○於93年11月27日至原告公司簽署確
    認書，已對該開戶行為表示承認，依民法第170 條第1 項規
    定，對其仍生效力云云。惟查民法第170 條之規定僅適用於
    代理人以其名義代本人為法律行為，而系爭開戶資料均由被
    告戊○○以本人（即被告丁○○）名義所為，並非被告戊○○以代理人名義為本人為法律行為，自無民法第170 條規定
    之適用。復查被告戊○○於本院94年8 月18日審理時陳稱（
    當日以證人身分通知到場）：當時公司發現開戶不是他（即
    被告丁○○）本人，我已經涉犯偽造文書罪嫌，我們公司經
    理拿刑責來我壓我，要我請我弟弟來幫忙，只要我每個月有
    案子就可以分攤掉，...... 簽 確認書前幾天，我全部講出
    來後，丙○○跟我說我有刑責，我們公司的法務也知情，所
    以，我才會找我弟弟來等語，原告公司主管人員丙○○當日
    對於被告戊○○於被告丁○○簽署確認書（即93年11年27日
    ）前已知告偽造被告丁○○開戶資料乙節，亦不爭執，惟陳
    稱：我並沒有施壓及脅迫她（即被告戊○○）等語，顯見原
    告對於被告丁○○係因為使被告戊○○免受偽造文書罪之追
    訴，始於確認書上簽名等情，知之甚詳，則被告丁○○對低
    限度應認係受到其姊即被告戊○○告以如不簽署確認書，被
    告戊○○有偽造文書之刑責，誤以為簽署確認書後其姊即可
    免偽造文書刑責，致意思表示陷於錯誤，而於系爭確認書上
    簽名，然被告戊○○所涉偽造文書之犯行，並不因被告丁○○事後簽署確認書後即可免除，且原告於被告丁○○簽署確
    認書時亦明知其意思表示因上開錯誤陷於不自由，因此，被
    告丁○○於本院94年8 月18日審理時，依民法第92條規定當
    庭撤銷其於93年11月27日所為之意思表示，核屬有據。
  (四)綜上所述，原告依據侵權行為之法律關係，請求被告丁○○
    給付990 萬2,000 元，及如起訴狀附表所示之利息，為無理
    由，應予駁回。
四、原告請求被告甲○○賠償部分：
  (一)存款人須憑定期存單，始得向銀錢業者領回存款。如被上訴
    人盧慶塘，未將其保管之五張定期存單交付詐欺集團呂晉旭
    等，致遭調包，即使該詐欺集團偽刻存款人之印鑑，亦無從
    冒領各該存款。是盧慶塘將定期存單交付詐欺集團，致遭調
    包，與林錦煌勾結詐欺集團提供被上訴人存款之印鑑卡，應
    為上訴人損害發生之共同原因，難謂與上訴人所生損害之間
    無相當因果關係。最高法院79年度台上字第2177號判決著有
    明文。
  (二)經查原告主張因有人使用被告丁○○於93年3 月22日所開立
    之證券交易帳戶，及被告丁○○於93年5 月18日簽訂之授權
    書，自93年8 月20日起至93年10月26日止，陸續委託原告土
    城分公司融資買進洪氏英股票1,262 張，融資合計990 萬千
    元，嗣於93年11月16日信用交易帳戶擔保維持率不足，經原
    告通知補繳差額而未補繳，因洪氏英股票自93年11月起連續
    重挫跌停，財團法人中華民國證券櫃檯買賣中心並於93年12
    月20日公告，洪氏英股票於94年1 月29日起終止買賣，致原
    告無法處分該等洪氏英股票取償之事實，已據提出自辦融資
    補差額表、財團法人中華民國證券櫃檯買賣中心公告各1 件
    為證，自堪信為真實。
  (三)復查被告戊○○於本院94年8 月18日審理時陳稱：（授權書
    的）受任人是我用通訊寄給自稱甲○○的人寫的，我寄到嘉
    義中山路那邊給自稱甲○○的人簽名，他寄回來就填好甲○○，.... 授 權書部分是我們後約甲○○在內湖的公司，甲○○跟我們說，他們身分證交給自稱甲○○之人等語，核與
    被告甲○○於本院95年3 月23日審理時陳稱：有借資料給洪
    登順作股票買賣，那時他叫被告我開戶，由我直接下單，但
    事後我並沒有直接下單，給誰下單我也不清楚，因為我信賴
    他等語相符，且有原告所提出授權書黏貼之被告甲○○身分
    證正背書影本在卷足憑，自堪信被告戊○○此部分之陳述係
    屬真實，自堪信被告甲○○雖未簽署授權書，但有提供身分
    證件供洪登順開戶及下單買賣股票之行為。
  (四)再查洪登順係洪氏英科技股份有限公司之董事長，觀諸原告
    所提出93年11月16日戊○○與甲○○之錄音記錄，被告甲○○曾陳稱：妳（即被告戊○○）就找卓協理就好了，說甲○○那家證券公司，董事長（即洪登順）在那有買股票，已經
    融資追繳了，要如何處理？... 他（即卓協理）會轉達，董
    事長（即洪登順）會承認是他買的等語，則被告甲○○對於
    洪登順借用其身分證件委託原告公司下單買賣股票乙事，顯
    然知之甚詳。因此，原告雖無法舉證證明委託原告土城分公
    司營業員即被告戊○○下單者即為被告甲○○本人，然縱委
    託下單者另有其人，亦係出於被告甲○○同意借名作為人頭
    使用，至為明確。苟被告甲○○未將身分證件借予洪登順使
    用，則洪登順或其受託人即無法使用被告甲○○之名義委託
    營業員即被告戊○○下單買賣股票，原告即不會受有融資無
    法追還之損害，是被告甲○○同意作為洪登順之人頭係原告
    損害之共同原因，與原告所受損害間自有相當之因果關係存
    在。
  (五)綜上所述，被告戊○○偽造其弟之開戶資料，被告甲○○提
    供其身分證件供洪登順作為人頭下單買賣股票，縱被告甲○○未實際委託原告土城分公司之營業員下單買賣股票，被告
    甲○○亦應與戊○○及實際下單買賣股票者依共同侵權行為
    法則，對原告連帶負損害賠償責任。又被告甲○○與原告間
    並無融資契約關係存在，則原告請求被告甲○○給付自融資
    日起至清償日止按年息6.65% 計算之利息，難認有據，應僅
    得請求自94年1 月29日即損害發生日（註：自該日起洪氏英
    科技股份有限公司股票禁止買賣，原告無法處分該股票取償
    ）至清償日止按年息5%計算之法定遲延利息。
五、從而，原告依據侵權行為之法律關係，請求被告甲○○給付
    990 萬2,000 元，及自94年1 月29日即損害發生日起至清償
    日止按年息5%計算之利息，為有理由，逾此之先位之訴，為
    無理由，應予駁回。又原告與被告甲○○均陳明願供擔保請
    准宣告假執行與免假執行，就原告勝訴之先位之訴部分，核
    無不合，爰酌定相當之擔保金額，准許之，至於原告敗訴部
    分，其假執行之聲請亦失所附麗，應併予駁回。
六、末按備位之訴係以先位之訴無理由為開始審判之停止條件，
    蓋先位之訴一部無理由，即先位之訴一部有理由，既先後位
    之訴相互排斥，則縱僅一部有理由，仍應認其停止條件未成
    就。查本件原告先位之訴既受部分勝敗之判決，則備位之訴
    之審判條件即未成就，無庸予以判決，併此敘明。
七、結論：原告之訴為有理由，依民事訴訟法第79條、第390 條
    第2 項、第392 條第2 項，判決如主文。
中    華    民    國    95    年    10    月    31    日
                  民事第三庭    法  官  何君豪
以上正本係照原本作成
如對本判決上訴，須於判決送達後20日內向本院提出上訴狀
中    華    民    國    95    年    10    月    31    日
                                書記官  蕭興南


司法院資訊處製作；財團法人民間司法改革基金會備份。
